【裁判字號】    91,上訴,3830
【裁判日期】    920127
【裁判案由】    殺人未遂
【裁判全文】
臺灣高等法院刑事判決                          九十一年度上訴字第三八三號
    上  訴  人  丙○○  男二十.
    即  被  告
    選任辯護人  蔡志雄律師（兼送達代收人）
右上訴人因殺人未遂案件，不服臺灣板橋地方法院九十一年度上訴字第三八三０號，
中華民國九十一年九月二十三日第一審判決（起訴案號：臺灣板橋地方法院檢察署九
十年度偵字第一九二二八號）提起上訴，本院判決如左：
    主  文
上訴駁回。
    事  實
一、丙○○與乙○○係夫妻，二人因感情不睦屢生爭執，乙○○並自民國（下同）九
    十年八月十七日離家數月未歸，住處不明；丙○○因而曾萌自殺之意，且於同年
    十月十九日在浴室內，因一氧化碳中毒，經家屬送至行政院國軍退除役官兵輔導
    委員會台北榮民總醫院（以下簡稱台北榮民總醫院）急診並住院三日。住院期間
    經會診該院精神科，已發現丙○○有調適失衡及憂鬱症。嗣丙○○於九十年十一
    月十日（星期六）曾以電話聯絡乙○○，表示兒子生病要求乙○○返家探視遭拒
    ，乙○○並提出離婚之要求，丙○○心生不滿，明知置放在台北縣蘆洲市○○街
    二二巷三一弄二四號住處，連刀柄總長三十公分、刀片長十八公分、寬六公分之
    菜刀為銳器，持之往人體要害頭部猛砍，足以致人於死，仍基於殺人之直接故意
    ，取該柄菜刀插於褲頭，並穿著外套加以遮掩，於九十年十一月十二日（星期一
    ）上午七時五十六分許，騎乘其所有之車號ＭＤＳ－八七七號機車，至台北縣五
    股鄉○○路○段九五之三號乙○○工作之勇豪興業有限公司工廠內，試探性向乙○○表示：「要離婚就現在去辦」等語，惟為乙○○以資料未齊，要其先備齊資
    料再一同前往辦理，丙○○因聞乙○○出言口氣不佳，離婚之意甚堅，深受刺激
    ，情緒失控，精神頓處於耗弱狀態，而取出藏置之菜刀，以殺人犯意，朝乙○○
    頭部及手部等處接續揮砍九刀，致乙○○受有頭部五×０．三公分、三×０．三
    公分、五×０．六公分撕裂傷及頭部八×０．八公分、十五×０．八公分撕裂傷
    合併顱骨裂傷；右手掌０．六×０．三公分撕裂傷之傷害；左手大拇指五×一公
    分撕裂傷合併骨折、左手掌十×０．八公分及七×０．八公分撕裂傷（左手部分
    傷勢均係吳女舉手抵擋時而遭丙○○砍傷），幸經乙○○同事發現即時制止，並
    將乙○○送醫急救，始倖免於難。丙○○則於同日上午九時三十分許，在台北縣
    三重市○○○路與重陽路口為警查獲，並在其所有車號ＭＤＳ－八七七號機車置
    物箱內扣得其所有供殺害乙○○所用之菜刀一把。
二、案經被害人乙○○訴由臺北縣政府警察局蘆洲分局移請臺灣板橋地方法院檢察署
    檢察官偵查起訴。
    理  由
一、訊據上訴人即被告丙○○固坦承於右揭時地，持上述菜刀，揮砍告訴人乙○○頭
    及手部，致告訴人受有右揭傷害，惟否認有殺人犯意，辯稱略以：「其自家中取
    出菜刀至上址找告訴人，意在以菜刀嚇唬告訴人，係因一時氣憤，始持刀砍向告
    訴人」等語；被告選任辯護人為被告辯護稱：「被告並無殺人犯意，且被告著手
    為犯罪行為後，因己意而中止，應依刑法第二十七條規定減輕或免除其刑」云云
    。經查：
(一)、被告如何於上開時地，攜帶前述菜刀至告訴人工作處，因與告訴人言語不合，旋
    即取出預藏菜刀砍向告訴人頭及手部等情，業據被告於警訊時及偵查、審理中分
    別坦承：「因我妻子離家出走約有三個月之久沒有回家，丟下我跟我兒子，我打
    聽到她在台北縣五股鄉○○路○段九五之三號塑膠烤漆工廠工作，今（十二）日
    早上我至工廠找她商量離婚之事，不但不答應而且還當她同事眾人面前取笑我，
    讓我覺得無地自容‧‧我一時氣憤便拿起菜刀朝她的身體砍下去」、「因我當時
    非常氣憤拿起菜刀就往她身上亂砍共砍幾刀我自己也不清楚」（偵卷第七頁反面
    ）、「當時我因為失控，拿起菜刀就砍，只記得砍她手」（偵卷第二三頁反面）
    、「我是一時氣憤才拿菜刀‧‧想要嚇嚇她，我太太在同事十幾個人面前笑我，
    說我沒有用，我菜刀當時放在衣服裡面，後來我就把菜刀拿出來」（原審卷第九
    頁）、「（砍你太太何部位？）頭部及手部」、「（是否知道砍頭部，你太太會
    死？）我知道」（原審卷第十頁）等語不諱。此與告訴人指訴：「那天被告找（
    我），他戴安全帽，跟我說：我不是要離婚，之前我們有到戶政事務所，他們說
    要有証人才可以辦，十一月十號當時被告就叫我跟他出去，我問我哥哥他說不要
    ，當時被告的精神狀況不好，之前他電話留言給我，說要把小孩子殺掉拿照片給
    我看，後來我哥哥跟我說叫我不要單獨跟他出去，後來隔天他又打電話給我，我
    跟他說要找齊証人才可以，我告訴他等他決心要離婚時，我們再一起去辦，因為
    當天是禮拜天，這天我們沒有出去，隔天我上班時，被告他來找我，他叫我現在
    跟他走一起去辦離婚，我跟他說叫他找好資料再走，然後他突然就拿起菜刀砍我
    ，他進來當時我同事都說沒有看到他拿東西，我不知道他從那裡拿出菜刀的，被
    告七點五十六分時，就開始砍我了，他砍我頭部及手部九刀，當時第一刀我用左
    手去抵擋，右手我不知道傷勢何來的，可能是被告揮到的，被告第一刀是要砍我
    的頭，當時我是舉起左手來抵擋的」（原審卷第八五頁）、「（當時，有無在同
    事面前笑被告沒有用？）沒有，當時我跟被告說話時，沒有其他同事聽到，當時
    我跟被告在門口，當時也還沒有到上班的時間，後來我的同事衝出來，老闆娘也
    喊救人，被告才停止的，我當時倒在地上，已經不知道情形了」（原審卷第八六
    頁）。「（左手的傷勢都是本人抵擋而受傷？）是的，右手則是被被告劃到的」
    （原審卷第八七頁）等情節，互核大致相符；證人即告訴人任職之豪勇公司老闆
    娘甲○○亦證稱：「被告當時走進公司時，他問乙○○在不在，他當時走下機車
    ，就是問被害人在那裡，當時被告蠻客氣的問我們，然後我們就跟他說被害人有
    沒有在那邊，‧‧然後被告就走過去，後他跟被害人在說話，我就想說他們夫妻
    說話，我就做我的事情，後來他們說話很大聲，差不多說了一、二分鐘之後，才
    說話變大聲，當時想說夫妻吵架沒有什麼，他們大聲說話也說了一、二分鐘，就
    是沒有說了很久，後來我聽到尖叫聲，我就抬起頭，看見被害人流血，我沒看見
    砍人的過程」、「當時被害人有往裡面跑，後被告看見我們注意，就往外跑走了
    」（原審卷第四八頁、第四九頁）等語綦詳，且有現場照片六幀（偵卷第十四頁
    以下）在卷可憑，及被告所有供行兇所用菜刀一把扣案可證，被告確有於右開時
    地持刀砍殺告訴人之行為，甚為明確。
(二)、而告訴人因被告右開砍殺之行為，受有「頭部五×０．三公分、三×０．三公分
    、五×０．六公分撕裂傷及頭部八×０．八公分、十五×０．八公分撕裂傷合併
    顱骨裂傷；右手掌０．六×０．三公分撕裂傷之傷害；左手大拇指五×一公分撕
    裂傷合併骨折、左手掌十×０．八公分及七×０．八公分撕裂傷」等傷害，此復
    有台北縣立三重醫院出具之診斷證明書一紙附卷可稽（偵卷第十二頁），綜上事
    證，堪認被告前開行兇部分自白與事實相符。
(三)、雖被告於警訊時雖供稱：「其第一刀係砍向告訴人左手臂」云云。惟查，被告第
    一刀係砍向告訴人頭部，並經告訴人以左手抵擋乙節，已據告訴人陳稱如前（原
    審卷第八五頁），且觀之卷附診斷證明書，告訴人左手臂並未受傷，而左手掌及
    大拇指受有三處刀傷，堪認告訴人左手掌部位之傷勢係為抵擋被告攻擊無訛。則
    告訴人指被告當時第一刀係砍向其頭部等情，應屬可採。被告此項辯解與事實不
    符，不足採信。
(四)、查被告行兇所用之扣案菜刀，連同刀柄總長三十公分，刀片部分則長十八公分，
    寬六公分，刀鋒銳利，業經原審勘驗確實，經製有勘驗筆錄在卷可憑（原審卷第
    一一五頁）。又告訴人經被告持刀猛砍，受有頭部五×０．三公分、三×０．三
    公分、五×０．六公分撕裂傷、頭部八×０．八公分、十五×０．八公分撕裂傷
    合併顱骨裂傷；右手掌０．六×０．三公分撕裂傷之傷害；左手大拇指五×一公
    分撕裂傷合併骨折、左手掌十×０．八公分及七×０．八公分撕裂傷，亦有前述
    診斷證明書在卷可憑。按頭部係人之要害，持上述堪以剁骨頭硬物之大型菜刀予
    以猛砍，足以奪人生命，為被告所明知，經其坦承如前，被告竟仍持刀即向告訴
    人頭部砍去，且接續多次揮砍，經告訴人屢以手抵擋，頭部仍有五處刀傷，且有
    刀傷深致告訴人頭部顱骨裂傷；參以現場告訴人受傷倒地血跡斑斑之照片，及被
    告前稱：「因我當時非常氣憤，拿起就往身上亂砍，共砍幾刀我自己也不清楚。
    」之不顧一切傷害告訴人之手法、兇器之種類、告訴人受傷部位之特性、傷勢之
    嚴重等情，足認被告在與告訴人婚姻破裂之情況下，其持刀砍告訴人時，殺意甚
    堅，下手甚重，有殺人之認識及直接故意至為灼然。至其於警訊時所為：其曾尾
    隨告訴人搭載之救護車擬至醫院探望告訴人傷勢乙節，縱係屬實，亦係案發後之
    彌補行為，尚無解其殺人犯行之成立。
二、被告雖辯稱：「只是想持刀嚇告訴人而已，並無殺人犯意」云云。被告選任辯護
    人亦為被告辯稱：「由被告之陳述可知被告並無殺人犯意，本件應屬刑法二百七
    十七條普通傷害罪」云云。經查：
(一)、有關殺人與傷害認定與判斷之準則與順序，其情形如下：
１、證據之證明力如何，依刑事訴訟法第二百六十九條規定，事實審法院有自由判斷
    之權，苟其判斷之論據，按諸通常經驗，並非事理之所無，即不能指為違背經驗
    法則（最高法院二八年度上字第二五九五號判決參照）。法院自依自由心證為證
    據判斷時，不得違背經驗法則，所謂經驗法則，係指吾人基於日常生活經驗所得
    之定則，並非個人主觀上之推測（最高法院三一年度上字第一三一二號判例參照
    ）。認定犯罪事實所憑之證據，並不以直接證據為限，即綜合各種間接證據，本
    於推理作用，為認定犯罪事實之基礎，如無違背一般經驗法則，尚非法所不許（
    最高法院四十四年度上字第七０二號判例參照）。證據之取捨，屬於事實審法院
    之職權，故事實審依客觀標準認某項證據無審酌之必要而不予審酌者，倘不違反
    經驗法則，尚難指為違法（最高法院四六年度台上字第五二九號判例參照）。
２、「殺意」為判斷殺人與傷害之第一要件。「殺意」包括有無死亡之預見。按殺人
    與傷害人致死之區別，應以有無殺意為斷，其受傷之多寡，及是否為致命部位，
    有時雖可藉為認定有無殺意之心證，究不能據為絕對標準（最高法院十八年度上
    字第一三０號判例、第一三０九號判例)。殺人與傷害致死之區別，即在下手加
    害時有無死亡之預見為斷。至受傷處所是否致命部位，及傷痕之多寡，輕重如何
    ，僅足供認定有無殺意之參考，原不能為區別殺人與傷害致人死之絕對標準（最
    高法院十九年度上字第七一八號判例）。刑法上殺人罪與傷害人致死罪之區別，
    本視加害人有無殺意為斷，被害人所受之傷害程度，固不能據為認定有無殺意之
    唯一標準，但加害人之下手情形如何，於審究犯意方面，仍不失為重要參考資料
    （最高法院二十年度非字第一０四號判例）。
３、兇器及傷痕之多少雖非判斷殺人與傷害之絕對標準，於審究犯意方面，仍不失為
    重要參考資料。此參以最高法院四四年度台上字第三七三號判例意旨：「上訴人
    用刀殺傷被害人之身體五處，既經驗明其右側腹部刺創寬二．五公分，深至腹腔
    內，右肩胛刺創寬三公分，創底向下前方經胸腔後，再刺破橫隔膜至腹腔內，深
    約二十一公分，左肋膜左肺下端脾臟、肝臟 (左葉）及大、小腸可能已被刺破，
    致使大量出血，填書在卷。雖殺人與傷害人致死之區別不以兇器及傷痕之多少為
    絕對標準，然就上述之傷情觀之，則上訴人持刀殺人時下手之重可知，刀能殺人
    不能謂無預見，下手之重更難謂無殺人之決心。原審並未查有上訴人僅屬意圖傷
    害之確據，遽認其為傷害人致死，自非允治」自明。
４、刑法上殺人未遂與傷害罪之區別，本視加害人有無殺意為先決條件，被害人所受
    之傷害程度，雖不能據為認定有無殺意之唯一標準，但加害人下手情形如何，於
    審究犯意方面，仍不失為重要參考資料（最高法院五十三年度台上字第一０八八
    號判決、五十五年度台上字第二九六六號判決）。傷害與殺人未遂之區別，以有
    無殺意為斷，其受傷之多寡及部位，又時雖可藉為有無殺意之心證，究不能據為
    絕對之標準（最高法院五十六年度台上字第五五七號判決、五十六年度台上字第
    二０一七號判決）。殺人與傷害之區別，應以有無殺意為斷，如意在殺人，不能
    以未生死亡之結果而論以傷害罪，意在傷害，亦不能因發生死亡之結果而論以殺
    人罪（最高法院五十六年度台上字第七三七號判決）刑法上殺人罪與傷害罪之區
    別，以加害人有戕害他人生命以為斷，被害人所受傷痕之程度，及所用兇器之利
    鈍，尚難據為有無殺人意思之惟一標準（最高法院五十六年度台上字第二六五四
    號判決）。
５、兇器與被害人受創部位，仍得據為「殺意」之判斷。此觀之最高法院五十六年度
    台上字第一０三二號判決意旨：「上訴人持尺餘長之軍刀向被害人頭部要害砍去
    ，致使頭蓋骨破裂，腦髓脫出，自難謂無殺人之故意」、最高法院五十七年度台
    上字第一七三五號判決意旨：「扣案武士刀二把，極為瑞利，被害人受傷部位頭
 部右前臂等處均屬人身重要部位，乃加以猛砍，其有剝奪人之生命決意，甚為明
    顯」、最高法院五十九年度台上字第三九一五號判決意旨：「被告先後刺殺二人
    ，均係自被後猛刺二刀，又悉在要害之處，顯見被告行為時，有殺害之決意與死
    亡之見」、最高法院六十九年度台上字第六一五號判決意旨：「人之頭部乃要害
    之處，以尖刀刺殺，足以奪人生命，此為一般之常識，上訴人持尖刀刺殺方某頭
    部、臀部、大小腿、左右手等處，至方某倒地呈休克狀態，經人喊叫警察來了，
    始行逃離，自難謂無殺人之犯意」等情自明。
６、行為人與被害人之關係，非判斷殺意之依據。此參以最高法院五十一年度台上字
    第一二九一號判例：「殺人與傷害人致死之區別，應以加害人有無殺意為斷，不
    能因與被害人素不相識，原無宿怨，即認為無殺人之故意」、最高法院六十一年
    度台上字第三四六一號判決：「殺人與傷害致死之區別，應以加害人有無殺意為
    斷，不能因與被害人素不相識，原無宿怨，即認為無殺人之故意」等見解，甚為
    明確。
(二)、本件依證據以及前開最高法院就殺意之見解，認定被告有直接殺人故意之理由：
１、被告確有於右開時、地，持右揭菜刀砍殺告訴人，致告訴人受有前開傷害，此業
    據本院依證據所示情形認定無誤，並詳述理由如前。
２、被告持之行兇之兇器足致人於死：被告持以行兇之刀械，係連刀柄總長三十公分
    、刀片長十八公分、寬六公分之菜刀，刀鋒銳利，此據原審勘驗屬實，製有勘驗
    筆錄及照片一幀附卷可憑（原審卷第一一五頁、第一四三頁），該柄菜刀足以致
    人於死，甚為顯然。
３、該柄菜刀足以致人於死，既顯而易見，且被告亦自陳所持者乃「菜刀」無誤，並
    陳稱：「（是否知道砍頭部，你太太會死？）我知道」（原審卷第十頁）等語。
    則被告對於該柄菜刀足以致人於死，自無不知之理。
４、被告倘僅基於傷害犯意，儘可徒手毆打，或取用現場紙箱或其他堆棧之貨品為之
    （詳偵卷第十五頁照片），被告竟持該柄足以致人於死之菜刀，對告訴人加以砍
    殺，其謂無殺人之故意，已非可信。
５、被害人所受傷部位為身體頭部要害：被告取上開菜刀，朝告訴人頭部及手部等處
    接續揮砍九刀，致乙○○受有「頭部五×０．三公分、三×０．三公分、五×０
    ．六公分撕裂傷及頭部八×０．八公分、十五×０．八公分撕裂傷合併顱骨裂傷
    ；右手掌０．六×０．三公分撕裂傷之傷害；左手大拇指五×一公分撕裂傷合併
 骨折、左手掌十×０．八公分及七×０．八公分撕裂傷」等傷害。衡之頭部乃人
    體要害，被告所砍殺之部位竟多集中於告訴人頭部（告訴人左手掌部位之傷勢係
    為抵擋被告攻擊所致，業如前述），則被告有致告訴人死地之殺人直接犯意，可
    以認定。
６、被告下手沉重，有一次即致被害人於死之決意：被告所受之傷勢，多位於告訴人
    頭部要害。又被告第一刀即砍向告訴人頭部（遭告訴人以左手阻擋），又參以上
    開診斷證明書所載，告訴人頭部傷勢多達五處，其中更有二處長達五公分、一處
    長達八公分深達零點八公分合併顱骨裂、一處長達十五公分深達零點八公分合併
    顱骨裂，顯見被告下手之重。而持此種「連刀柄總長三十公分、刀片長十八公分
    、寬六公分，刀鋒銳利」之菜刀砍殺人體要害之頭部，足以令人死亡，此為一般
    人所明知，被告為青壯之人（六十三年四月十九日生），自不能諉為不知，其竟
    仍持以砍告訴人頭部之要害部位致其顱骨裂傷，顯見被告用力甚猛，自有一次即
    致被害人於死之決意。
７、綜上事證判斷，本件被告確係本於殺人直接故意而砍殺告訴人。被告辯稱：「並
    無殺人犯意，只是要嚇唬告訴人」等語；及被告選任辯護人為被告辯稱：「本件
    應屬普通傷害罪」云云，俱非可採。
(三)、被告於警訊及原審初訊時雖曾供稱：「當日其於七時四十分許，即在上述工廠外
    之巷口，與告訴人發生衝突，始衝回家取菜刀」云云。惟原審屢經詢問告訴人是
    否確有其事，告訴人堅稱：「（九十年十一月十二號上午七點四十分當時，是否
    先在工作的五股鄉○○路○段九五之三號的巷口先遇到被告？）沒有，是被告直
    接到公司找我的‧‧」（原審卷第八五頁）、「（九十年十一月十二號是否被告
    先在巷口遇見你，然後回去拿菜刀去妳的公司？）案發之前我都沒有看到被告本
    人，被告沒有在路口跟我發生爭執，我們已經達成和解了」（原審卷第一四０頁
    ）等情明確，嗣被告於原審亦改稱：「之前我說有在路口跟告訴人起爭執，是因
    為我精神狀況不好我才這樣子說的」（原審卷第八五頁）等語，顯見被告前述係
    與告訴人會面後始返家取刀之陳述與事實不符。而被告於出門訪告訴人之前，既
    已先攜上述足供殺人使用之菜刀，自堪認其是時即已萌殺人犯意甚明。
三、被告選任辯護人雖為被告辯稱：「被告自行中止犯行，屬於中止未遂，應依刑法
    第二十七條規定，減輕或免除其刑」云云。按「已著手於犯罪行為之實行，而因
    己意中止或防止其結果之發生者，減輕或免除其刑」，刑法第二十七條固有明文
    。然按「刑法上所謂中止未遂，係指行為人已著手於犯罪之實行，因自己之意思
    而中止進行；或雖已實行，而以己意防止其結果之發生，因之未發生犯罪之結果
    者而言。是行為人若已著手於犯罪之實施，且其行為已有發生結果之危險，而於
    結果尚未發生前，縱因己意而消極中止其犯行，然未積極採取防果行為，而係另
    由第三人為防果之行為，致未發生結果者，仍屬因外力介入而致犯罪未遂之普通
    未遂即障礙未遂，而與中止未遂有間（最高法院九十年度台上字第二五五０號判
    決參照）」。經查：被告犯行雖未至告訴人死亡即停止，然被告係因告訴人的同
    事衝出來，證人甲○○喊救人，方停止砍殺等情，業據告訴人陳述明確（原審卷
    第八六頁），證人甲○○亦證稱：「當時被害人有往裡面跑，後被告看見我們注
    意，就往外跑走了」（原審卷第四九頁）等語綦詳，被告既因犯行遭人發現而逃
    跑，則能否認為被告係因己意而中止犯行，已屬有疑。又本件被告對於告訴人砍
    殺九刀，使告訴人頭、手受有前開九處刀傷，衡之頭部為人體要害，且告訴人所
    受頭部傷害有達八公分、十五公分並合併顱骨裂傷之傷害，被告之行為至此，倘
    放任告訴人流血不止或不立即延醫救治，亦足使告訴人死亡，是被告行為已有使
    告訴人死亡結果發生之危險。而被告停止行為後，旋即逃離現場，既未為任何積
    極之防果行為，且告訴人乃因同事將之送醫救治，方倖免於難，參以首開判決意
    旨，本件自屬障礙未遂。被告選任辯護人辯稱：「本件屬中止犯」云云，要無可
    採。至於證人甲○○雖於本院調查時稱忘記了等語（本院九十二年一月九日筆錄
    ），但經逐字朗讀其警訊所陳，據其陳稱：「我說的都是實在」等語，被告對證
    人所陳，亦陳明無意見（同日筆錄），是證人甲○○於本院調查時所稱忘記了等
    語，自不足為被告有利事證。
四、查被告與告訴人於案發當時係夫妻，告訴人自九十年八月十七日離家數月未歸，
    住處不明，另經告訴人陳稱屬實（原審卷第八五頁），且有戶籍謄本一紙在卷可
    稽。又被告於告訴人離家後，曾萌自殺之意，且於同年十月十九日在浴室內，因
    一氧化碳中毒，而經家屬送至台北榮民總醫院急診，經與精神科會診結果，當時
    已發現被告有調適失衡及憂鬱症，並建議其至台北市立療養院接受婚姻治療，且
    有該院九十一年一月十六日北總行字第九一○○三一三號函在卷可憑（原審卷第
    五六頁）。而被告經原審送請台北榮民總醫院就被告本件犯罪時之精神狀態鑑定
    結果，認「林員（即指被告）在事發前三個月，妻離家出走，因此心情低落達三
    個月之久，而在案發前連續三日未眠，當日晨遇見妻，被妻在同事面前取笑，一
    時情緒失控，乃發生衝動的殺人行為。由於上述諸因素，判定林員在案發當時心
    神狀態已達到精神耗弱之程度」等情，此亦有該院九十一年七月十九日北總精字
    第九一二六八○四號函檢送之被告精神狀況鑑定書在卷可稽（原審卷第一二二頁
    ）；再該院前開鑑定，除參酌被告及其家屬就案發當時主觀之陳述，且係根據被
    告前因中毒在該院毒物病房住院治療時之精神科會診所得之診斷資料，判斷被告
    患有憂鬱症，復有該院九十一年八月八日北總精字第九一○八七二五號函附卷可
    參（原審卷第一二九頁）。衡諸被告於案發當時並非先與告訴人會面後再返家取
    菜刀，而其於警訊及原審初訊時竟屢為此項陳述；及告訴人曾陳稱：被告當時精
    神狀況不好等語，核與台北榮民總醫院上開鑑定書所述被告精神狀態情節相符，
    堪認被告於本件犯罪時應係處於精神耗弱狀態無訛。
五、綜上，本件事證明確，被告所辯並無殺人犯意、屬中止未遂云云，顯屬飾卸之詞
    ，委無可採，犯行堪以認定。
六、論罪科刑部分：
(一)、核被告丙○○所為，係犯刑法第二百七十一條第二項、第一項之殺人未遂罪。被
    告已著手殺人行為之實施，惟未達死亡之結果，其犯行尚屬未遂，應依刑法第二
    十六條前段之規定，按既遂犯之刑度減輕其刑。再被告行為時之精神處於耗弱狀
    態，已如前述，爰再依同法第十九條第二項規定遞減輕其刑。
(二)、原審以被告丙○○罪證明確，適用刑法第二百七十一條第二項、第一項、第二十
    六條前段、第十九條第二項、第三十八條第一項第二款之規定，審酌被告素行良
    好，並無前科，因婚姻不諧，一時失慮、致罹刑章，手段雖兇殘，惟其精神狀況
    不佳、已與告訴人達成和解，告訴人且當庭表明原諒被告之意（原審卷第一四二
    頁、第一四三頁）與被告犯後態度等一切情狀，量處有期徒刑二年六月，並說明
    扣案之菜刀一把係被告所有供犯罪所用之物，應依刑法第三十八條第一項第二款
    之規定宣告沒收，其認事用法並無不合，量刑亦稱妥適。
(三)、被告上訴意旨另以：「本件被告與告訴人業經法院判決離婚，子女目前與被告共
    同居住，由被告扶養，而被告之父母均年事已高，亦需被告奉養，被告因一時衝
    動致罹刑章，並因而遭羈押於看守所數月，被告業已決心痛改前非，因而自撤銷
    羈押以來，即認真工作迄今，以負起為人父為人子之責任。而本案係起因於家庭
    因素，被告於案發前亦曾因家庭因素自殺，患有調適失衡及憂鬱症，且案發前三
    日連續失眠，案發當日復受言語刺激，導致情緒失控，犯罪情節可憫恕，應依刑
    法第五十九條規定減輕其刑」云云。然按「刑法第五十九條之酌量減輕其刑，必
    須犯罪另有特殊之原因與環境等等，在客觀上足以引起一般同情，認為即予宣告
    法定低度刑期尤嫌過重者，始有其適用」、「刑法第五十九條之酌量減輕其刑，
    必於犯罪之情狀，在客觀上足以引起一般同情，認為即予宣告法定低度刑期，猶
    嫌過重者，始有其適用，至於被告無前科，素行端正，子女眾多等情狀，僅可為
    法定刑內從輕科刑之標準，不得據為酌量減輕之理由（最高法院四十五年度台上
    字第一一六五號判例、同院五十一年度台上字第八九九號判例參照）」。查被告
    所述上開各端情狀，或屬案發時有無精神耗弱之判斷依據，或係被告目前之生活
    狀況，參以首開判例見解，此核屬法院於法定刑內量刑之審酌標準，尚與刑法第
    五十九條規定之情狀有間。而量刑輕重，係屬事實審法院得依職權自由裁量之事
    項，原審既已斟酌刑法第五十七條各款所列情狀而未逾越法定刑度，亦不得遽指
    為違法。被告上訴意旨此節，亦無可取。綜上，本件被告上訴為無理由，應予駁
    回。
據上論斷，應依刑事訴訟法第三百六十八條，判決如主文。
本案經檢察官王安明到庭執行職務。
中    華    民    國    九十二    年      一        月      二十七      日
                              臺灣高等法院刑事第七庭
                                  審判長法  官  吳啟民
                                        法  官  蘇隆惠
                                        法  官  施俊堯
右正本證明與原本無異。
如不服本判決，應於判決收受送達後十日內向本院提出上訴書狀，其未敘述上訴之理
由者並得於提起上訴後十日內向本院補提理由書（均須按他造當事人之人數附繕本）
。
                                        書記官  陳彥蕖
中    華    民    國    九十二    年      一        月      二十七      日
附錄本判決論罪科刑法條：
刑法第二百七十一條
殺人者，處死刑、無期徒刑或十年以上有期徒刑。前項之未遂犯罰之。
預備犯第一項之罪者，處二年以下有期徒刑。


司法院資訊處製作；財團法人民間司法改革基金會備份。
